【裁判字號】    92,台上,5094
【裁判日期】    920918
【裁判案由】    偽造文書等罪
【裁判全文】
最高法院刑事判決                              九十二年度台上字第五０九四號
    上  訴  人  台灣高等法院高雄分院檢察署檢察官
    被      告  甲○○
                乙○○
右上訴人因被告等偽造文書等罪案件，不服台灣高等法院高雄分院中華民國八十九年
十二月十三日第二審判決（八十八年度上訴字第一五八六號、八十九年度上更(一)字第
三０九號，起訴案號：台灣高雄地方法院檢察署八十五年度偵字第一三０一二號、八
十六年度偵字第二０八八九號），提起上訴，本院判決如左：
    主  文
原判決撤銷，發回台灣高等法院高雄分院。
    理  由
本件原判決以公訴意旨略稱：被告甲○○、乙○○二人原係男女朋友（嗣結為夫妻關
係），從事代書業，於民國（下同）八十一年六、七月間，介紹需款週轉之蔡明洋（
即蔡瑞智，原係同案被告，經一審判決無罪確定）向王蔡玉麗借款新臺幣（下同）九
十萬元，並由蔡明洋提供其妻曾淑恩（經檢察官為不起訴處分）所有坐落高雄市○鎮
區○○段二０一二號土地持分及地上建物即高雄市○鎮區○○路二三之一號房屋，設
定第二順位抵押權予王蔡玉麗，迄八十二年三月九日，因蔡明洋無力清償付利息，乃
將上開不動產賣予李博璋，由李博璋負責第二順位借款並承受第一順位抵押債務。乙
○○與甲○○竟共同意圖為自己不法所有（起訴乙○○之公訴意旨則認係乙○○與蔡
明洋共同意圖為蔡明洋不法利益），共同（乙○○之起訴書僅載由乙○○一人）前往
王蔡玉麗位在屏東縣東港鎮○○街十三之二號住處，向王蔡玉麗佯稱蔡明洋無力繳付
利息清償債務，願將上開不動產所有權移轉予王蔡玉麗，以抵償債務，王蔡玉麗不疑
有他，遂將抵押權設定契約書、他項權利證明書、印鑑證明及印章等辦理移轉所有權
登記之證件，交予甲○○、乙○○二人，甲○○與乙○○乘機盜用王蔡玉麗印章，並
偽造王蔡玉麗名義之「債務清償證明書」，向蔡明洋訛稱已將王蔡玉麗之債務理清，
並交付清償證明書予上開不動產買受人李博璋，李博璋乃交付現金九十萬元予蔡明洋
轉交交付甲○○收執。嗣經王蔡玉麗向地政機關調閱上開不動產登記謄本，查明其第
二順位抵押權已遭塗銷，始知受騙。因認被告二人共犯刑法第二百十六條、第二百十
條、第二百十四條、第二百十七條第二項及第三百三十九條第二項、第三百三十九條
第一項等罪，上開各罪具有方法結果牽連關係，應從一重處斷云云（以上公訴意旨係
綜合檢察官分別起訴甲○○、乙○○之意旨）。經審理結果，認為不能證明被告二人
犯罪，因而撤銷第一審關於論處被告二人共同行使偽造私文書，足以生損害於他人罪
刑之判決，改判諭知被告二人無罪，固非無見。
惟查：被告二人於法院審理中辯稱：因原借款人蔡明洋已提出九十萬元，經由甲○○
轉手償還予告訴人王蔡玉麗，告訴人始願交出前揭「債務清償證明書」云云，然此不
獨為告訴人於偵審中所堅決否認，且關於被告二人如何經手償還九十萬元予告訴人之
經過情節，被告乙○○於偵查中供稱：「八十二年三、四月間，曾淑恩、蔡瑞智二人
拿九十萬元給我，送到東港還給王蔡玉麗，與我同去的有甲○○」等語（見偵字第一
三０一二號偵查卷第十九頁），被告甲○○則於偵查中供稱：「錢是在蔡瑞智的住處
還的，當時我有在場」，於原審供稱：「告訴人有到還錢地點（蔡明洋家），親自拿
出來（指拿出債務清償證明），我有在場，因蔡（指蔡明洋）不認識她，且錢是透過
我借的，所以他拿出來清點而後交給我，我交給告訴人，因她是金主，蔡不知道，但
還錢時，她本人一定要到，李博璋要核對身分證資料，這是一個未過戶先付款的案子
」等語（見原審上訴字卷第十頁及背面），二人所供已有歧異，且與證人李博璋於一
審證稱：「當時我有看到清償證明，所以才將錢交給蔡明洋夫妻，而且也看到第二順
位的人證明已經清償，我不知道蔡明洋有無將錢交給金主」、「付款時除了代書、蔡
夫妻（指蔡明洋及其妻）外，尚有一女人，在場之人不是乙○○、王蔡玉麗不在現場
」等語（見八十六年度訴字第一一五０號卷第六十八頁背面、第七十頁）及證人蔡明
洋於原審證稱：「……當天，李博璋是把錢交給甲○○，證件是由甲○○交給李博璋
，至於當天金主王蔡玉麗是否在場，我則沒有印象，當初借錢時，我是直接找甲○○
，整個辦理過程也是找甲○○，在沒有上法院之前，我對金主王蔡玉麗的印象模糊，
沒有印象見過她」等語等情（見上更(一)字第三０九號卷第四十九頁）均不相符，顯見
被告二人所辯因蔡明洋提出之九十萬元經甲○○轉手償還告訴人，告訴人始願蓋章出
具前揭債務清償證明書云云，難於遽認為實在。倘甲○○取走蔡明洋之九十萬元確未
代為償還告訴人，被告二人於偵審中竟仍供稱該九十萬元已交付告訴人，其二人為該
不實供述之動機何在？究竟告訴人於偵審中指訴：被告二人於八十二年三月間至其住
宅，聲稱：蔡明洋無法償還借款及利息，願將抵押之房屋、土地過戶與伊，所以伊即
將抵押權設定契約書、他項權利證明書、印鑑證明、私章等辦理過戶所需文件交付被
告二人，甲○○將伊之私章交給乙○○加蓋，但蓋在什麼文件上，伊則不清楚，伊從
頭到尾都沒見過九十萬元，被告二人也沒有向伊提起要蓋清償證明書之事，只是說要
辦理過戶，後來去查才知抵押權設定已被塗銷等語等情（見偵字第一三０一二號偵查
卷第十八頁背面、第十九頁，一審八十六年度訴字第一一五０號卷第十三頁背面、第
十四頁，原審上訴字第一五八六號卷第一四八頁），能否如原判決理由所述，因告訴
人與甲○○間另有債務金額糾紛而不能採為對被告二人不利之證據，實仍有再予詳查
勾稽之餘地。原審未詳查審酌及此，遽判決被告二人無罪，不無應於審判期日調查之
證據未予調查及理由不備之違誤。檢察官上訴意旨執以指摘為有理由，應認原判決有
撤銷發回更審之原因。
據上論結，應依刑事訴訟法第三百九十七條、第四百零一條，判決如主文。
中      華      民      國    九十二    年      九      月    十八      日
                              最高法院刑事第十一庭
                                  審判長法官  呂  潮  澤
                                        法官  白  文  漳
                                        法官  陳  世  雄
                                        法官  孫  增  同
                                        法官  林  開  任
      右正本證明與原本無異
                                              書  記  官
中      華      民      國    九十二    年      九      月     二十三   日


司法院資訊處製作；財團法人民間司法改革基金會備份。
